【裁判字號】    98,消債抗,409
【裁判日期】    980814
【裁判案由】    聲請更生程序
【裁判全文】
臺灣高雄地方法院民事裁定           98年度消債抗字第409號
抗  告  人  甲○○
上列當事人因消費者債務清理事件聲請更生，對民國98年6 月5
日本院97年度消債更字第1254號第一審裁定，提起抗告，本院裁
定如下：
    主  文
抗告駁回。
抗告費用新臺幣壹仟元由抗告人負擔。
    理  由
一、抗告意旨略以：（一）抗告人曾與金融機構係於95年6 月間
    協商成立，當約定抗告人每月需繳納之還款金額為新台幣（
    下同）30,919元。抗告人協商成立時之95年度每月平均所得
    為43,104，96年度為43,770，但毀諾之97年度時，因抗告人
    任職之禹青企業股份有限公司營業收入減少而調整降低抗告
    人之年終及績效獎金，致抗告人97年度之平均每月所得收入
    較協商時遽減約3,000 元，而減少為只有40 ,758 元，而有
    收入減少之情形。以抗告人97年度之平均每月所得40,758元
    ，扣除每月應繳之協商款30,919元後，僅餘9,839 元，抗告
    人顯無法維生，況抗告人尚須扶養母親、子女。故抗告人確
    有薪資減少之不可歸責於己之事由致履行有重大困難，原審
    對於抗告人是否無法維生而需靠親友資助之情事，執有遲疑
    ，顯對抗告人之事實漏為審酌，有所違誤。（二）原審認抗
    告人扶養子女之事實係協商時可得預見，惟95年協商成立時
    ，抗告人之長子有就學貸款且於校外工讀，無需要抗告人長
    期扶養之事實，但抗告人之子於待役期間，無法尋覓工作維
    生，需抗告人扶助其生活，故抗告人亦有不可歸責於己之事
    由致支出增加之情形。（三）原審認抗告人亦得經由個別債
    權協商程序履行債務，然抗告人除本身之負債外，尚有子女
    之保證責任債務存在，如抗告人之子女往後因工作失業等因
    素致使就學貸款無法履行時，亦將對抗告人之履行債務能力
    產生影響。原審認抗告人無不可歸責於己致履行困難之事由
    ，駁回抗告人之聲請，有所違誤，爰依法提起抗告，請求廢
    棄原裁定，並准予抗告人更生之聲請等語。
二、按，「債務人不能清償債務或有不能清償之虞者，得依本條
    例所定更生或清算程序，清理其債務。」、「債務人無擔保
    或無優先權之債務總額未逾新臺幣一千二百萬元者，於法院
    裁定開始清算程序或宣告破產前，得向法院聲請更生。」、
    「債務人與金融機構協商成立者，不得聲請更生或清算。但
    因不可歸責於己之事由，致履行顯有重大困難者，不在此限
    。本條例施行前，債務人依金融主管機關協調成立之中華民
    國銀行公會會員，辦理消費金融案件無擔保債務協商機制與
    金融機構成立之協商，準用前項之規定。」，消費者債務清
    理條例第3 條、第42條第1 項及第151 條第5 項、第6 項分
    別定有明文。查，消費者債務清理條例之立法目的，依其立
    法理由所示，乃認陷於經濟上困境之消費者若任其於惡性循
    環之債務窘境中自生自滅，其將衍生嚴重之社會問題，致難
    以維持安定之社會經濟秩序，故有予之分別情形依更生或清
    算之程序清理其債務之必要，藉以妥適調整其與各相關債權
    人等間之權利義務關係，以謀求消費者經濟生活之更生機會
    ，從而健全社會經濟發展，惟私法上之債之關係，係以當事
    人間之信賴關係為基礎，為社會經濟組織之重要支柱，故當
    事人於以法律行為追求自己之利益之際，亦應顧及對方之利
    益，並考量債權債務在社會上之作用，本於誠實及信用之原
    則，行使其債權及履行其債務，而使當事人雙方之利益取得
    均衡。而消費者債務清理條例第15 1條第5 項、第6 項之上
    開規定，係於原則規定之外，所設之例外之規定，因此依立
    法意旨解釋、文義解釋及體系解釋等為綜合解釋，應認消費
    者債務清理條例第3 條所規定之「債務人不能清償債務或有
    不能清償之虞者，得依本條例所定更生或清算程序，清理其
    債務。」之「不能清償債務或有不能清償之虞者」要件，不
    論於「債務人是否曾依金融主管機關協調成立之中華民國銀
    行公會會員，辦理消費金融案件無擔保債務協商機制與金融
    機構成立之協商」之類型，均有其適用，始符合上開法條之
    規定意旨。亦即，於不曾依上開協商機制成立協商之類型，
    只需審酌是否有「不能清償債務或有不能清償之虞者」之要
    件；惟於曾依上開協商機制成立協商之類型，因屬例外之從
    嚴規定，因此除需符合「債務人是否有因不可歸責於己之事
    由，致履行顯有重大困難者」之要件外，尚需審酌是否有「
    不能清償債務或有不能清償之虞者」之要件，必需此二者之
    要件均具備，始能例外准予更生。
三、抗告人主張其積欠如附表所示銀行債務，因無法清償債務，
    於95年6 月15日，依中華民國銀行公會會員辦理消費金融案
    件無擔保債務協商機制，與如附表所示之債權人達成分期還
    款之協議，約定自95年7 月起，以分120 期，年利率3 ％，
    每月應償還30,191元予各債權人之方式清償債務，有抗告人
    提出之財團法人金融聯合徵信中心當事人查詢個人資料（信
    用報告）回覆書、協議書、無擔保債務還款計劃、債權人清
    冊等在卷可稽（原審卷第172-175 、32-40 、14-18 頁），
    堪認屬實。故本件首應審酌者為抗告人於協商後是否有不可
    歸責於己之事由，致履行顯有重大困難之情形；如符合此要
    件時，則需再審酌抗告人現在之清償能力，是否有不能清償
    債務或不能清償之虞之情形。
四、經查：
（一）抗告人於95年度協商時之年收入為517,250 元，每月之平
      均所得收入為43,104元；96年度之年收入為525,25 0元，
      每月平均收入為43,771元；惟自97年起確有減少之情事，
      其97年度之年收入為489,100 元，每月平均收入為40,758
      元等情，業據抗告人提出財政部高雄市國稅局95至97年度
      綜合所得稅各類所得資料單（原審卷第41、78、170 頁）
      為證，堪認屬實。以此情形，抗告人於97年4 月毀諾時，
      確有收入減少之情形。
（二）就抗告人本人之必要生活支出部份，抗告人並未提出全部
      憑證以資證明，無從審酌是否均屬必要之費用，此部份因
      消費者債務清理條例之立法目的，係為使不幸陷入經濟困
      境之人得以清理債務、重建生活，並在清理過程中能保有
      符合人性尊嚴之最低基本生活，而非維持債務人過去慣常
      之寬逸生活，是於評估債務人是否有不能清償或履行原協
      商方案是否顯有重大困難時，並非由抗告人任意主張其基
      本生活費用之數額，否則將造成揮霍無度以致清償能力降
      低，反而易使更生程序無從進行，因此本院認就97年度時
      應以內政部所公告之97年度高雄市低收入戶最低生活費用
      每人每月為10,991元計算，始為合理（債務人業已負債累
      累，其本須以較低之標準生活而節忖開銷用以償債，始符
      誠信，債務人自不得以無負債人員之一般生活標準而為同
      等之要求）。
（三）就抗告人主張支出其母謝春玉、其子陳群翰扶養費部份：
      按，受扶養權利者，以不能維持生活而無謀生能力者為限
      ，民法第1117條第1 項定有明文，又同條第2 項規定，前
      項無謀生能力之限制，於直系血親尊親屬不適用之，即直
      系血親尊親屬受扶養者，仍須以不能維持生活者為限，有
      最高法院87年台上字第1696號判決之意旨可參。
  １、其母謝春玉部分：查謝春玉95、96年度皆無所得，名下亦
      無財產，現年已73歲之高齡，有受扶養之必要，抗告人此
      部分主張尚屬可採。而謝春玉之扶養義務人，共有包括抗
      告人在內之兄弟姐妹五人，有抗告人之家族系統表（原審
      卷第21頁）在卷可稽；而就扶養費用之計算部份，亦應以
      上開內政部公佈之97年度每人每月最低生活費10,991元計
      算，因此抗告人應分擔之金額應為2,198 元。
  ２、其子陳群翰部分：抗告人雖主張需支出其子之扶養費，惟
      抗告人已陳明其子於就學期間，有就學貸款且於校外工讀
      維持自生活，無需其扶養；而惟抗告人之子現已成年，有
      戶籍謄本（原審卷26-27 頁），抗告人現在已無扶養義務
      ，故其此部分之主張，即不足採。
（四）抗告人雖主張日後其子女若有工作失業等因素致就學貸款
      無法履行，將影響抗告人之債務履行能力云云，然抗告人
      之子之就學貸款債務，依聯徵紀錄所示，尚無逾期之情，
      債務人之保證責任即未發生，自難以尚未發生及未來是否
      會發生並不確定之事由，作為無法繼續履行清償債務之理
      由。
（五）抗告人名下並無財產，有抗告人之財產歸屬資料在卷可稽
      （原審卷第46頁）。故以抗告人之平均每月收入為40,758
      元，於扣除97年度之最低生活費用10,991元、扶養其母之
      扶養費用2,198 元後，約餘27,569元，確不足以支付協商
      成立之還款月付金額30,919元，堪認抗告人無法依協議繼
      續履行，係因客觀收入不足所致，應認確係因不可歸責於
      抗告人之事由，致履行有重大困難。
（六）惟抗告人積欠之債務總額只有2,598,476 元，以抗告人每
      月可用以清償之金額27,569元計算，約8 至9 年即可清償
      完畢，而聲請人現年49歲，距法定退休年齡尚有16年，亦
      無不能清償債務或有何不能清償之虞存在。另佐以國泰世
      華銀行之回函表示，抗告人毀諾後復願與抗告人進行個別
      協商一致性方案之協商程序，並與抗告人達成個別協商一
      致性方案180 期0 利率方案，並有電話聯絡紀錄、個別協
      商一致性方案申請書、個別協商一致性方案協議書在卷可
      參（原審卷第149 、153-154 頁），抗告人既有固定收入
      之履行能力，則其縱有一時之履行不便，自得經由個別債
      權銀行協商程序以求適當履債，抗告人竟不願意依個別協
      商一致性方案成立協商，其顯係意圖以聲請更生逃避清償
      責任。
五、綜上所述，抗告人於與金融機構成立上開債務協商後，雖有
    不可歸責於己之事由致履行顯有重大困難之情事；然其並無
    不能償債務或有不能清償之虞之情事，而與上開法條所規定
    之例外准許聲請更生之要件不符，自應駁回其更生之聲請。
    原審因而裁定駁回抗告人之更生聲請，依法即無違誤。抗告
    意旨指摘原裁定不當，求予廢棄另為裁定，為無理由，自應
    予以駁回。
六、據上論結，本件抗告為無理由，依消費者債務清理條例第15
    1 條，民事訴訟法第495 條之1 第1 項、第449 條第1 項、
    第95條、第78條，裁定如主文。
中    華    民    國    98    年    8     月    14    日
                  民事第四庭  審判長法  官  林玉心
                                    法  官  楊淑珍
                                    法  官  郭文通
上為正本係照原本作成。
本件不得再抗告。
中    華    民    國    98    年    8     月    14    日
                                    書記官  卓榮杰
附表：債權人清冊
┌──┬────────────┬────────┐
│編號│債權人                  │金額（新臺幣）  │
├──┼────────────┼────────┤
│一  │台北富邦銀行            │132,342 元      │
├──┼────────────┼────────┤
│二  │國泰世華銀行            │394,985元       │
├──┼────────────┼────────┤
│三  │花旗銀行                │135,473 元      │
├──┼────────────┼────────┤
│四  │臺灣企銀                │1,107 元        │
├──┼────────────┼────────┤
│五  │渣打國際商業銀行        │141,056元       │
├──┼────────────┼────────┤
│六  │香港上海匯豐銀行        │383,335 元      │
├──┼────────────┼────────┤
│七  │臺灣新光商業銀行        │123,662元       │
├──┼────────────┼────────┤
│八  │陽信銀行                │173,325 元      │
├──┼────────────┼────────┤
│九  │遠東銀行                │277,010元       │
├──┼────────────┼────────┤
│十  │台新銀行                │280,000 元      │
├──┼────────────┼────────┤
│十一│大眾銀行                │49,858元        │
├──┼────────────┼────────┤
│十二│日盛銀行                │337,000元       │
├──┼────────────┼────────┤
│十三│中國信託商業銀行        │94,308元        │
├──┼────────────┼────────┤
│十四│美國運通信用卡公司      │75,015元        │
├──┴────────────┼────────┤
│合計                          │2,598,476元     │
└───────────────┴────────┘


司法院資訊處製作；財團法人民間司法改革基金會備份。
